臺灣高等法院臺南分院刑事裁定
111年度毒抗字第389號
抗  告  人  
即  被  告  李旭倫
上列抗告人因聲請觀察勒戒案件，不服臺灣嘉義地方法院中華民
國111年4月29日裁定(111年度毒聲字第122號)，提起抗告，本院
裁定如下：
    主  文
抗告駁回。
    理  由
一、抗告意旨略以：抗告人即被告（下稱被告）李旭倫不服原審
    觀察勒戒之裁定提起抗告，理由如下：㈠被告僅有施用第三
    級毒品愷他命，並無施用第二級毒品甲基安非他命，被告自
    始僅承認有於110年10月10日與另案被告李明奇在嘉義縣朴
    子市防汛道路一起施用愷他命。㈡被告無施用甲基安非他命
    毒品前科，亦無戒癮治療認定標準第2條第2項所列不適合為
    附命完成戒癮治療之緩起訴處分情形，是檢察官應斟酌、評
    估施用毒品者之成癮性、施用動機或生活環境等相關因素，
    裁量對被告施以「附命完成戒癮治療之緩起訴處分」或「觀
    察、勒戒或強制戒治」之模式。惟本件檢察官（應係檢察事
    務官）除曾詢問被告有無施用毒品前科及曾裁定送觀察勒戒
    之情外，並無詢問被告是否接受附命完成戒癮治療緩起訴處
    分之旨，亦無在「未能施行戒癮治療之理由檢視表」載明被
    告不適合附命完成戒癮治療緩起訴之理由，未見檢察官審酌
    相關事證，即認被告不適合附命戒癮治療緩起訴處分，聲請
    裁定將被告送觀察勒戒，難認符合平等對待原則，本件檢察
    官所為裁量顯有瑕疵，為此提出抗告請求撤銷原裁定云云。
二、按犯毒品危害防制條例第10條之罪者，檢察官應聲請法院裁
    定，令被告入勒戒處所觀察、勒戒，其期間不得逾2月。觀
    察、勒戒後，檢察官依據勒戒處所之陳報，認受觀察、勒戒
    人無繼續施用毒品傾向者，應即釋放，並為不起訴之處分；
    認受觀察、勒戒人有繼續施用毒品傾向者，檢察官應聲請法
    院裁定令入戒治處所強制戒治，其期間為6個月以上，至無
    繼續強制戒治之必要為止。但最長不得逾1年。依前項規定
    為觀察、勒戒或強制戒治執行完畢釋放後，3年後再犯第10
    條之罪者，適用前2項之規定，毒品危害防制條例第20條第1
    項、第2項、第3項分別定有明文。次按毒品危害防制條例第
    24條第1項，採行「觀察、勒戒」與「緩起訴之戒癮治療」
    並行之雙軌模式，並無「緩起訴之戒癮治療」應優先於「觀
    察、勒戒」的強制規定。毒品危害防制條例規定之觀察、勒
    戒處分，係一種針對受處分人將來之危險所為預防、矯正措
    施之保安處分，目的係為斷絕施用毒品者之身癮及心癮，並
    屬強制規定。而該觀察勒戒之程式，僅於下開可排除適用外
    ：⒈依據毒品危害防制條例第24條第1項規定，於檢察官先依
    刑事訴訟法第253條之1第1項、第253條之2之規定，為附命
    完成戒癮治療之緩起訴處分時，不適用之；⒉或犯第10條之
    罪者，於犯罪未發覺前，自動向行政院衛生署指定之醫療機
    構請求治療，醫療機構依據毒品危害防制條例第21條第1項
    規定，免將請求治療者送法院或檢察機關等情；其餘就初犯
    或觀察勒戒、強制戒治執行完畢5年後（即修正後之3年後）
    再犯施用毒品罪之行為人，犯毒品危害防制條例第10條之罪
    者，檢察官即應向法院提出聲請裁定其入勒戒處所觀察、勒
    戒，且凡經檢察官聲請，法院亦僅得依法裁定令入勒戒處所
    執行觀察、勒戒，以查其是否仍有施用毒品傾向，並據以斷
    定幫助受處分人澈底戒毒之方法，尚無自由斟酌以其他方式
    替代之權，亦無因受處分人之個人或家庭因素而免予執行之
    餘地。又所謂戒癮治療計畫，係法務部基於防制毒品危害之
    刑事政策與毒品危害防制條例第24條鑑於對於若干施用毒品
    者若僅施以徒刑不足以斷絕毒癮之規範本旨，乃令檢察機關
    與行政院衛生褔利部合作，由檢察官審酌個案情形，援引毒
    品危害防制條例第24條，改以緩起訴處分方式轉介毒品施用
    者前往醫療院所治療。惟是否給予被告為附命完成戒癮治療
    之緩起訴處分，要屬檢察官之職權，而法院原則上應尊重檢
    察官職權之行使，僅就檢察官之判斷有違背法令、事實認定
    有誤或其他裁量重大明顯瑕疵等事項，予以有限之低密度審
    查，尚不得任意指為違法。　　
三、經查：
  ㈠被告基於施用第二級毒品甲基安非他命之犯意，於民國110年
    10月13日上午9時為警採尿回溯96小時內某時，在不詳處所
    ，以不詳方法，施用第二級毒品甲基安非他命1次。嗣為警
    徵得其同意於上開時間採集之尿液經送法務部法醫研究所鑑
    定，結果呈安非他命及甲基安非他命陽性反應等情，有勘察
    採證同意書、代號與真實姓名對照表（代號：110朴110）、
    法務部法醫研究所110年11月17日法醫毒字第1106107581號
    毒物化學鑑定書各１份附卷可稽（偵卷第7至8、13頁），而
    送驗之尿液係被告親自排放並捺印封緘乙節，亦據被告於警
    詢時供明在卷（偵卷第2至3頁），是被告於上述時間為警所
    採集之尿液送驗結果，確檢出安非他命及甲基安非他命反應
    之事實，堪以認定。
  ㈡抗告意旨雖以被告僅有施用第三級毒品愷他命，並無施用第
    二級毒品甲基安非他命等上開情詞為辯，否認施用第二級毒
    品甲基安非他命，然查被告之尿液經送法務部法醫研究所之
    檢體編號確為「110朴110」無訛，經先後以酵素免疫分析法
    （ELA ）、氣相層析串聯質譜法（LC/MS/MS）確認檢驗結果
    ，確呈甲基安非他命陽性反應，其中安非他命檢出濃度為16
    0ng/ml，甲基安非他命檢出濃度為2136ng/ml （依規定甲基
    安非他命濃度超過500ng/ml且安非他命濃度超過100 ng/ml 
    即可判定陽性），有上述鑑定書及代號與真實姓名對照表在
    卷可憑。顯見被告尿液中檢出甲基安非他命之濃度已高於閾
    值500ng/ml，本件既經氣相/液相層析質譜儀作藥物及其代
    謝產物之定性及定量分析，即可排除偽陽性反應之可能；又
    尿液檢驗係得以反覆驗證而不會產生誤差之科學技術，亦足
    可作為被告有施用第二級毒品甲基安非他命之證據，此項證
    據具有直接且主要之證明力。再甲基安非他命經口服投與後
    約70％於24小時內自尿液中排出，約90％於96小時內自尿液中
    排出，由於目前國內尿液中甲基安非他命之檢驗僅為鑑定其
    是否呈陽性反應，尚未鑑定其含量，且甲基安非他命之檢出
    與其投與方式、投與量、個人體質、採尿時間與檢驗儀器之
    精密度等諸多因素有關，因此僅憑尿液中呈甲基安非他命反
    應，並無法確實推算吸食時間距採集時間之長短，惟依上述
    資料推斷，最長可能不會超過4日，此經行政院衛生署藥物
    食品檢驗局（現已改制為衛生福利部食品藥物管理署）81年
    2月8日（81）藥檢壹字第001156號函釋在案，是被告於110
    年10月13日上午9時許為警採尿往前回溯96小時內（不含被
    告到警局至為警採尿期間）之某時、地，施用第二級毒品甲
    基安非他命1次之犯行，可堪認定。被告雖否認施用甲基安
    非他命，辯稱其僅施用第三級毒品愷他命云云，然其於警詢
    坦承於110 年10 月10日在嘉義縣朴子市防汛道路一起施用
    摻有愷他命、可能摻雜不詳毒品成分之香菸等語（偵卷第5
    頁），亦可佐證被告確實於上開時、地施用第二級毒品甲基
    安非他命犯行。從而，被告確有施用第二級毒品甲基安非他
    命之情事，應無疑義。
  ㈢抗告意旨雖主張卷内資料亦未見有任何檢察官捨「緩起訴之
    戒癮治療」，而擇定「聲請法院裁准觀察、勒戒」之裁量依
    據，檢察官聲請法院裁定顯有裁量瑕疵，檢察官之處分並非
    適法、原裁定不當等語。惟查：
　⒈檢察官對於「初犯」及「3年後再犯」施用毒品案件，本得按
    照個案情形，依法裁量決定採行「緩起訴之戒癮治療」或「
    觀察、勒戒」，且觀諸毒品危害防制條例之全部條文，並無
    課以檢察官於聲請觀察、勒戒裁定前，應訊問被告是否同意
    觀察、勒戒之規定，檢察官亦無於聲請書中說明不命被告接
    受戒癮治療理由之義務，如檢察官欲依毒品危害防制條例第
    24條規定，以緩起訴方式替代觀察、勒戒時，方應詢問行為
    人是否同意接受戒癮治療，而是否給予施用毒品者為附命完
    成戒癮之緩起訴處分，係屬檢察官之職權，並非法院所得介
    入審酌，法院原則上應尊重檢察官職權之行使，僅就檢察官
    之判斷有違背法令、事實認定有誤或其他裁量重大明顯瑕疵
    等事項，予以有限之低密度審查，前已敘明。是檢察官行使
    此一裁量權，乃偵查中之職權，除有違法或明顯濫權之情事
    外，尚非法院得予以實質審查。
　⒉按毒品戒癮治療實施辦法及完成治療認定標準第2項規定：「
    戒癮治療之實施對象，為施用第一級及第二級毒品者。被告
    有下列情事之一時，不適合為附命完成戒癮治療之緩起訴處
    分。但無礙其完成戒癮治療之期程者，不在此限：一、緩起
    訴處分前，因故意犯他罪，經檢察官提起公訴或判決有罪確
    定。二、緩起訴處分前，另案撤銷假釋，等待入監服刑。三
    、緩起訴處分前，另案羈押或執行有期徒刑。」查被告雖辯
    稱其並無符合上述不適合為附命完成戒癮治療緩起訴處分之
    要件，然被告於警詢及檢察事務官詢問時，堅稱其無施用第
    二級毒品甲基安非他命，亦表示不認罪，此有其警詢筆錄及
    檢察事務官詢問筆錄各1份附卷可參，而經檢察官核閱後認
    為被告否認犯行為不適合自費戒癮治療之理由，有卷附臺灣
    嘉義地方檢察署實施毒品戒癮治療司法選案標準檢核表可佐
    （附於臺灣嘉義地方檢察署111年度毒偵字第290號卷），是
    本案被告業經檢察官依前述選案標準檢核被告有不適合自費
    戒癮治療之理由，而為裁量應向法院聲請裁定觀察、勒戒，
    檢察官裁量並無何瑕疵可指，亦無裁量怠惰或恣意濫用裁量
    之情事。
　⒊再以，由依毒品危害防制條例第24條第3項授權訂定「毒品戒
    癮治療實施辦法及完成治療認定標準」第6條：「檢察官為
    緩起訴處分前，應得參加戒癮治療被告之同意，並向其說明
    完成戒癮治療應遵守事項後，指定其前往治療機構參加戒癮
    治療」之規定可知，因受戒癮治療者必須自行前往治療機構
    接受戒癮治療並遵守一定事項，一旦違反，其緩起訴處分即
    有可能遭到撤銷，並由檢察官依法繼續偵查或追訴。故如檢
    察官欲依毒品危害防制條例第24條規定，以緩起訴方式替代
    觀察、勒戒時，自應詢問行為人是否同意接受戒癮治療。並
    非反課以檢察官應予聲請法院裁定觀察、勒戒前，告知行為
    人戒癮治療之旨，令其知悉現行法有關機構內外處遇之效果
    差異，而詢問是否接受戒癮治療意願之程序甚明。則本案檢
    察官依其調查結果及相關卷證資料為判斷，自得斟酌被告前
    案並審酌上情後，未為附命戒癮治療之緩起訴處分，而聲請
    原審法院裁定令入勒戒處所施以觀察、勒戒，難認檢察官之
    判斷有違背法令、事實認定有誤或裁量有重大明顯瑕疵之情
    事，其聲請即非無憑。此外，毒品危害防制條例觀察、勒戒
    之規定，係對施用毒品成癮者所為之積極矯治措施之保安處
    分，目的在斷絕施用毒品者對毒品之依賴，屬強制規定，除
    經檢察官審酌個案情形，為附命完成戒癮治療之緩起訴處分
    ，可排除觀察、勒戒之適用外，即應向法院聲請裁定將被告
    送勒戒處所觀察、勒戒，非謂被告不具有「毒品戒癮治療實
    施辦法及完成治療認定標準」所定不適合為戒癮治療之事由
    存在，檢察官即應為附命完成戒癮治療之緩起訴處分，亦無
    課以檢察官有何說明捨「附命戒癮治療之緩起訴處分」，而
    擇定「觀察、勒戒」之裁量義務。被告抗告所指不符平等對
    待原則此點所云，並無理由。
四、又被告未曾因施用第一、二級毒品案件經法院依毒品危害防
    制條例規定裁定令入勒戒或戒治處所施以觀察勒戒或強制戒
    治而執行完畢釋放，有其臺灣高等法院被告前案紀錄表可考
    ，是被告初犯毒品危害防制條例第10條第2 項之施用第二級
    毒品犯行，原審依毒品危害防制條例第20條第1 項規定，裁
    定令被告入勒戒處所觀察、勒戒，於法即無不合。　
五、原審以檢察官依毒品危害防制條例第20條第1 項、觀察勒戒
    處分執行條例第3 條第1 項規定，聲請裁定將被告送勒戒處
    所觀察、勒戒，為有理由，而裁定准許檢察官之聲請，經核
    認事用法，並無不合。被告以前開情詞指摘原裁定不當，非
    有理由，應予駁回。
據上論斷，應依刑事訴訟法第412 條，裁定如主文。
中　　華　　民　　國　　111 　年　　5 　　月　　16　　日
                  刑事第二庭    審判長法  官  陳珍如
                                      法  官  包梅真
                                      法  官  黃裕堯
以上正本證明與原本無異。
不得再抗告。
　　　　　　　　　　　　　　　　　　　書記官  蔡孟芬
中　　華　　民　　國　　111 　年　　5 　　月　　16　　日